【裁判字號】    94,訴,1020
【裁判日期】    950301
【裁判案由】    勞保
【裁判全文】
臺北高等行政法院判決
                                     94年度訴字第01020號
                              .
原      告  甲○○
訴訟代理人  丁○○
被      告  勞工保險局
代  表  人  乙○總經理）住同.
訴訟代理人  己○○
            戊○○
上列當事人間因勞保事件，原告不服行政院勞工委員會中華民國
94年2 月25日勞訴字第0930058009號訴願決定（發文日期：94年
3月9日），提起行政訴訟。本院判決如下：
    主  文
原告之訴駁回。
訴訟費用由原告負擔。
    事  實
一、事實概要：
    原告之被繼承人梁紀承原以凱敏實業有限公司為投保單位，
    參加勞工保險為被保險人。原告以梁紀承於民國（下同）93
    年5月10日死亡，乃於同年5月18日（被告收文日期）檢據申
    請其本人死亡給付（遺屬津貼）。案經被告審查，以原告以
    第二順位受益人身分提出申請其本人死亡給付，惟梁紀承之
    配偶丙○○始為第一順位受益人，且丙○○亦已於同年6月2
    日（被告收文日期）提出同種給付之申請，依勞工保險條例
    第63條及第65條第1 款規定，丙○○所請遺屬津貼，被告將
    於近日內核付其收領；原告並非受領本件死亡給付遺屬津貼
    之當序受益人，乃以93年7月13日保給命字第09360422460號
    函（下稱原處分）核定不予給付。原告不服，向勞工保險監
    理委員會申請審議，經該會以93年10月20日93保監審字第34
    31號審定書駁回，原告仍不服，提起訴願遭決定駁回後，遂
    提起行政訴訟。
二、兩造聲明：
  (一)原告聲明：
    1.訴願決定、爭議審定及原處分均撤銷。
    2.應命被告作成核付原告新臺幣（下同）603,000元，及自9
      3年7月13日起至清償日止按年息5%計算利息之行政處分。
    3.訴訟費用由被告負擔。
  (二)被告聲明：如主文所示。
三、兩造之爭點：
  (一)原告主張：
    1.被保險人即原告之養子梁紀承業於93年5 月10日死亡，其
      生前投保之勞工保險所得請領之遺屬津貼按梁紀承之平均
      月投保薪資20,100元，乘以30個月，合計603, 000元。梁
      紀承名下無子女。其配偶丙○○平時將金錢揮霍殆盡，更
      未善盡人妻責任，因心中有愧，故於93年5 月14日在梁紀
      承靈堂前簽立放棄書放棄梁紀承所遺留下之勞保繼承之理
      賠金，且放棄書上之印文與丙○○於93年6月2日申請之印
      鑑證明相符，足徵丙○○確已於自由意志下，放棄遺屬津
      貼之請領權利。且原告已有二次中風，無可能恐嚇丙○○
      。是依勞工保險條例第65條規定，本件遺屬津貼應由第二
      順位遺屬即原告請領，丙○○自不得事後反悔向被告申請
      。
    2.原告嗣向臺灣高雄地方法院起訴請求丙○○不得向被告請
      領本件遺屬津貼，並致函被告暫停本件遺屬津貼之發放，
      被告無視前開放棄書之存在，仍以丙○○為第一順位遺屬
      發放本件遺屬津貼，致原告權益受侵害至鉅。按形成權一
      經行使即生效力，最高法院88年度台上字第2589號判決及
      臺灣高等法院91年度勞上易字第2 號判決可參，丙○○於
      自由意志下簽立放棄書時，本件遺屬津貼之受領權利即歸
      第二順位之原告所有，不得嗣後反悔主張撤銷，此亦經臺
      灣高雄地方法院93年度家訴字第121 號民事確定判決認定
      「被告（指丙○○）所辯未考慮清楚始簽立該『放棄書』
      ，對已生拋棄權利效力之文件並不能回復其受領遺屬津貼
      之權利」等語在案。爭議審定未具理由說明如何不採民事
      判決結果，仍予駁回，訴願決定亦未詳加審酌，遽認丙○
      ○構成拋棄意思表示之撤銷，其拋棄意思表示之法定效力
      亦溯及失其效力云云，誠於法有違。
  (二)被告主張：
    1.本件被保險人梁紀承於93年5月10日死亡，其養父甲○○
      即原告於93年5 月18日檢據申請梁紀承本人死亡給付（遺
      屬津貼）並檢附梁紀承之配偶丙○○所簽署之放棄書載有
      ：「本人丙○○願放棄先夫梁紀承所遺留的勞保繼承權之
      理賠金，絕無異議。」等語。因該書面內容記載不明確，
      是被告乃進行訪查，探求丙○○真意，丙○○以93年5 月
      28日函表示其並無放棄申請之意，一切證明文件均由男方
      家屬扣留，請被告協助其申請梁紀承之勞保死亡給付，嗣
      並於93年6月2日檢據申請梁紀承本人死亡給付。案經被告
      派員訪查，丙○○告稱略以：「本人當初填寫放棄書係在
      先生過世3、4天守靈期間，由梁紀承二哥刁曼琥先生要求
      本人填寫（由他唸，我寫），當時本人因傷心情緒未穩定
      ，且亦不知勞保相關規定，加上梁紀承死亡證明書、戶籍
      謄本及勞保相關資料、公司大小章等，本人均無法取得，
      才會填寫放棄書…」。案經被告審查，經被告多次查證，
      丙○○均表明並無放棄申領本件給付之意，據此，丙○○
      係受領梁紀承本人死亡給付之當序受益人，就丙○○所請
      遺屬津貼，將於近日內核付。至於原告所請梁紀承本人死
      亡給付，因其並非受領本件死亡給付遺屬津貼當序受益人
      ，乃以原處分核定所請不予給付，揆諸勞工保險條例第63
      條及第65條規定，於法並無不合。
    2.原告雖主張被保險人梁紀承之配偶丙○○因平日未善盡人
      妻之責，於93年5 月14日在梁紀承之靈堂前簽立放棄載明
      「願放棄先夫梁紀承所遺留的勞保繼承權之理賠金，絕無
      異議」等語，且放棄書上印文核與丙○○事後93年6月2日
      申請之印鑑證明相符，足徵丙○○確已放棄遺屬津貼之請
      領權利，且係自由意志下所為，並主張丙○○於簽立系爭
      放棄書同時，本件遺屬津貼之權利即歸屬第二順序之受領
      人即原告所有云云。惟本件爭點在於丙○○為放棄之意思
      表示之作成係依自己之意思或他人之意思作成、其拋棄之
      權利內容為何、究屬「拋棄權利」之意思或「讓與權利」
      之意思等節，茲詳述如下：
      (1)按「權利拋棄」之法律行為，就其性質而言，為一單獨
        行為，應類推民法第764條規定，一經意思表示到達相
        對人時，即生消滅之效果；而「讓與」乃一契約行為，
        惟勞工保險條例第29條規定：「被保險人或其受益人領
        取各種保險給付之權利，不得讓與、扺銷、扣押或供擔
        保。」換言之，若被保險人或受益人具有讓與保險給付
        請求權之意思時，即屬違反上開勞工保險條例之強制禁
        止規定，應屬無效。
      (2)承前述，本案爭點在於丙○○所為「放棄書」之真意，
        究為「權利之拋棄」或「權利之讓與」？依被告93年6
        月21日訪查丙○○之內容，可知當時所記載之放棄書係
        梁紀承之二哥刁曼琥要求丙○○填寫（「由他唸我寫」
        ）。按當時作成時，係丙○○依刁曼琥之意思所為，非
        出自丙○○內心之自由意思而為表意行為顯現於外，而
        係出自於刁曼琥內心之意思，故丙○○原先放棄之意思
        表示，實難謂毫無瑕疵存在。又就其所記載之內容，係
        拋棄繼承「梁紀承之勞保死亡給付」，惟勞保給付之性
        質非民法繼承之標的，故丙○○並不瞭解其所拋棄之權
        利性質，是否得為繼承之標的與是否得以拋棄，自為明
        顯。故縱然認為其行為屬「拋棄」之法律行為，但究其
        意思表示之過程與記載之內容，顯然具有瑕疵，而難認
        其拋棄行為合法。
      (3)退步言，縱依據臺灣高雄地方法院93年度家訴字第121
        號民事判決之事實及理由欄第四點所載原告輔佐人刁曼
        蓬之證詞內容，認丙○○形式上以放棄書為放棄之意思
        表示，惟其真意實應為讓與勞保給付予原告之意思，然
        與勞工保險條例第29條規定相悖，應認為無效。
      (4)因民事法官之承審法官並不熟悉勞工保險條例之相關規
        定，亦未細繹當事人意思表示之內容與過程，且本案之
        民事判決為一造辯論判決所作成，故其見解容有疑義。
    3.勞工保險條例明定「領取各種保險給付之權利不得讓與」
      即在避免被保險人（受益人）被逼迫而放棄其應有之權益
      ，造成將來之社會問題，本件無論從丙○○放棄書之記載
      內容與過程及民事判決中證人之證詞仔細推敲，丙○○雖
      有「拋棄」之形式，實為被迫「讓與」，故與勞工保險條
      例之強制規定相違，應屬無效。是被告以丙○○係受領梁
      紀承本人死亡給付之當序受益人，並否准原告所請梁紀承
      本人死亡給付，於法並無不合。
    理  由
一、原告主張：被保險人梁紀承名下無子女，其配偶丙○○平時
    將金錢揮霍殆盡，更未善盡人妻責任，因心中有愧，故於93
    年5 月14日在梁紀承靈堂前簽立放棄書放棄梁紀承所遺留下
    之勞保繼承之理賠金，且放棄書上之印文與丙○○於93年6
    月2 日申請之印鑑證明相符，足徵丙○○確已於自由意志下
    ，放棄遺屬津貼之請領權利，且原告已有二次中風，無可能
    恐嚇丙○○。依勞工保險條例第65條規定，本件遺屬津貼應
    由第二順位遺屬即原告請領，丙○○自不得事後反悔向被告
    申請。據此，依行政訴訟法第5條第2項及勞工保險條例第63
    條規定，求為判決如聲明所示云云。
二、被告則以：經被告多次查證，丙○○均表明並無放棄申領本
    件給付之意，且遺屬津貼給付之性質非民法繼承之標的，故
    丙○○並不瞭解其所拋棄之權利性質，是否得為繼承之標的
    與是否得以拋棄，自為明顯，縱然認為其行為屬「拋棄」之
    法律行為，但究其意思表示之過程與記載之內容，顯然具有
    瑕疵，而難認其拋棄行為合法；又縱依據臺灣高雄地方法院
    93年度家訴字第121 號民事判決之事實及理由欄第四點所載
    證人刁曼蓬之證詞內容，認丙○○形式上以放棄書為放棄之
    意思表示，惟其真意實應為讓與勞保給付予原告之意思，然
    與勞工保險條例第29條規定相悖，應認為無效，原處分否准
    原告所請，並無違誤，求為判決駁回原告之訴等語。
三、按勞工保險條例第63條規定：「被保險人死亡時，按其平均
    月投保薪資，給與喪葬津貼5 個月。遺有配偶、子女及父母
    、祖父母或專受其扶養之孫子女及兄弟、姊妹者，並給與遺
    屬津貼；…。」第65條規定：「受領前2 條所定遺屬津貼之
    順序如左：一、配偶及子女。二、父母。三、祖父母。四、
    孫子女。五、兄弟、姊妹。」
四、原告之被繼承人梁紀承原為勞工保險之被保險人，原告為梁
    紀承之養父，為第二順位受益人，第一順位受益人為梁紀承
    之配偶丙○○，原告以梁紀承於93年5 月10日死亡，乃於同
    年5 月18日檢附丙○○之放棄書及其他相關文件，申請其本
    人死亡給付（遺屬津貼）等情，為兩造所不爭，並有勞工保
    險死亡給付申請書、死亡證明書、丙○○之放棄書、戶籍謄
    本附卷可稽，為可確認之事實。本件之爭執，在於原告是否
    得向被告請求受領本件之遺屬津貼？
五、經查：
  (一)本件經被告訪查丙○○，丙○○以93年5 月28日函說明其並
    無放棄申請遺屬津貼之意，一切證明文件均由男方家屬扣留
    ，請被告協助其申請梁紀承之勞保死亡給付等語，有該函附
    卷可稽。丙○○嗣於93年6月2日檢據向被告申請梁紀承本人
    死亡給付。經被告派員訪查，丙○○陳稱略以：「本人當初
    填寫放棄書係在先生過世3、4天守靈期間，由梁紀承二哥刁
    曼琥先生要求本人填寫（由他唸，我寫），當時本人因傷心
    情緒未穩定，且亦不知勞保相關規定，加上梁紀承死亡證明
    書、戶籍謄本及勞保相關資料、公司大小章等，本人均無法
    取得，才會填寫放棄書…」等語，有被告所屬屏東辦事處93
    年6 月23日93保屏辦字第0588號函、訪查紀錄附原處分卷足
    佐。足見上開放棄書作成時，是否出於丙○○之真意，非屬
    無疑。
  (二)縱認丙○○簽立上開放棄書係出於自由意志，然觀諸丙○○
    所簽立之放棄書記載：「本人丙○○願放棄先夫梁紀承所遺
    留下之勞保繼承之理賠金，絕無異議。」等語。按勞工保險
    條例第63條、65條規定之遺屬津貼，受益人有受領請求權，
    其性質為受益人之本權，非為繼承被保險人財產上之權利，
    職是，受益人丙○○所為表示放棄被保險人「梁紀承所遺留
    下之勞保繼承之理賠金」，即難認係為拋棄遺屬津貼之受領
    請求權。是原告主張：丙○○所簽立之放棄書，已放棄遺屬
    津貼之受領請求權云云，並不足採。再者，即使依據臺灣高
    雄地方法院93年度家訴字第121 號民事判決之事實及理由欄
    第四點所載證人刁曼蓬之證詞內容，認丙○○形式上以放棄
    書為放棄之意思表示，惟其真意實應為讓與勞保給付予原告
    之意思云云，惟勞工保險條例第29條規定：「被保險人或其
    受益人領取各種保險給付之權利，不得讓與、扺銷、扣押或
    供擔保。」易言之，若受益人丙○○具有讓與保險給付請求
    權（此為遺屬津貼之受領請求權）之意思時，亦屬違反上開
    勞工保險條例之強制禁止規定，應屬無效。
  (三)至臺灣高雄地方法院93年度家訴字第121 號民事確定判決係
    原告訴請丙○○返還不當得利603,000 元，為私法關係，與
    本件原告以第二順位受益人向被告請求受領遺屬津貼，為公
    法事件，二者請求權之基礎亦不同，該民事判決自不足以拘
    束行政法院對於原告是否得向被告請求受領遺屬津貼之認定
    。是原告主張本件應採取民事判決結果云云，要不足採。
六、綜上所述，原處分以原告以第二順位受益人身分提出申請梁
    紀承本人死亡給付，惟梁紀承之配偶丙○○始為第一順位受
    益人，且丙○○亦已於同年6月2日提出同種給付之申請，依
    勞工保險條例第63條及第65條第1 款規定，丙○○所請遺屬
    津貼，被告將於近日內核付其收領；原告並非受領本件死亡
    給付遺屬津貼之當順序受益人，核定不予給付，認事用法，
    並無違誤，爭議審定及訴願決定，遞予維持，亦無不合，原
    告訴請如聲明所示，為無理由，應予駁回。
七、兩造其餘攻擊防禦方法，核與前開論斷結果無礙，爰不逐一
    論究，併此敘明。
據上論結，本件原告之訴為無理由，爰依行政訴訟法第98條第3
項前段，判決如主文。
中    華    民    國    95    年     3    月    1     日
                        第一庭審判長法  官  王立杰
                                    法  官  黃本仁
                                    法  官  胡方新
上為正本係照原本作成。
如不服本判決，應於送達後20日內，向本院提出上訴狀並表明上
訴理由，如於本判決宣示後送達前提起上訴者，應於判決送達後
20日內補提上訴理由書（須按他造人數附繕本）。
中    華    民    國    95    年     3    月    1     日
                                    書記官  陳幸潔


司法院資訊處製作；財團法人民間司法改革基金會備份。
